【裁判字號】    95,易,50
【裁判日期】    950420
【裁判案由】    傷害
【裁判全文】
臺灣嘉義地方法院刑事判決                95年度易字第50號
公  訴  人  臺灣嘉義地方法院檢察署檢察官
被      告  乙○○
指定辯護人  王正明律師
上列被告因傷害案件，經檢察官聲請簡易判決處刑（94年度偵字
第6334號），本院認不宜以簡易判決處刑，改依通常程序審理，
判決如下：
    主  文
乙○○無罪。
    理  由
一、本件公訴意旨略以：被告乙○○於民國94年10月14日上午9
    時45分許，在嘉義縣朴子市○○里○○路59號前，因停車問
    題與告訴人即被害人甲○○發生爭執，2人隨即互毆。甲○
    ○持木塊毆打乙○○，乙○○則徒手與甲○○扭打，致乙○
    ○受有右顳腫脹、左顳腫脹、背部瘀傷、左手腕擦傷、右手
    背瘀傷等傷害（甲○○傷害部分業經檢察官具狀撤回起訴）
    ；甲○○則受有右眼眼球破裂併玻璃體脫出、玻璃體出血、
    葡萄膜組織脫出之傷害，致生右眼視能喪失之重傷害結果（
    偵查檢察官於起訴時僅論及被告涉犯刑法第277條第1項之傷
    害罪，經公訴人於審理時變更起訴法條為同條第2項之傷害
    致重傷罪）。
二、按犯罪事實應依證據認定之，無證據不得認定犯罪事實﹔不
    能證明被告犯罪者，應諭知無罪之判決，刑事訴訟法第154
    條第2項、第301條第1項分別定有明文。又刑事訴訟法第161
    條第1項規定，檢察官就被告犯罪事實，應負舉證責任，並
    指出證明之方法。因此，檢察官對於起訴之犯罪事實，應負
    提出證據及說服之實質舉證責任。倘其所提出之證據，不足
    為被告有罪之積極證明，或其闡明之證明方法，無從說服法
    官以形成被告有罪之心證，基於無罪推定之原則，自應為被
    告無罪判決之諭知（最高法院92年臺上字第128號判例要旨
    參照）。
三、公訴人據以認定被告乙○○涉有刑法過失傷害致重傷害罪嫌
    ，無非係以(1)被害人甲○○之指述；(2)財團法人嘉義基督教
    醫院診斷證明書；(3)被告供述於上開時地，與被害人發生爭
    執以及打到被害人之事實，作為論據。惟被告堅詞否認有上
    開犯行，辯稱：係被害人以鋤頭柄欲毆打伊，伊為防衛自己
    不受傷害而出手搶拉鋤頭柄，或許係搶拉過程中鋤頭柄撞到
    被害人右眼，造成前述傷勢等語。
四、經查：
  (一)公訴人所指被害人受有右眼眼球破裂併玻璃體脫出、玻璃體
    出血、葡萄膜組織脫出之傷害等情，有財團法人嘉義基督教
    醫院94年10月17日、94年12月13日診斷證明書各1紙，以及
    被害人受傷照片8幀在卷可參，並據該醫院函覆：「甲○○
    ... 於94年11月25日門診，左眼視力（應為『右眼視力』之
    誤撰）已無光覺，已無恢復視覺之可能」等語明確（見本院
    94年度朴簡字第202號刑事卷第17頁），可堪採信。惟被害
    人前述傷勢之成因，是否係因被告故意毆打被害人右眼所造
    成，則尚需積極證據予以證明。
  (二)對於被害人右眼傷勢之成因，公訴人雖舉被害人之指訴為據
    ，惟按被害人之陳述如無瑕疵，且就其他方面調查又與事實
    相符，固足採為科刑之基礎，倘其陳述尚有瑕疵，而在未究
    明前，遽採為論罪科刑之根據，即難認為適法（最高法院61
    年臺上字第3099號判例要旨參照）。經查：
  (1)被害人於警詢、偵查中，固指述被告見被害人欲打電話報案
    ，即下車以徒手毆打被害人右眼乙下，被害人受傷後返回車
    內取駕駛座旁之木棍反擊等語（見警卷第10頁、偵查卷第9
    頁），惟其前揭指訴均係立於被告或被害人之地位所為，是
    否出於迴護自己利益或暨免刑責所言，已值審究。
  (2)又被害人於本院審理時，以證人地位具結作證，經辯護人詢
    問：「去車上拿棍子時，眼睛有無受傷？」時，其答稱「沒
    有」等語（見本院卷第40頁），與其審判外所述：被告先徒
    手毆傷被害人右眼後，被害人始往車內取木棍反擊等節，所
    陳已然不一。
  (3)於本院審理時經審判長訊以究係何人先動手打人時，被害人
    先稱：「我也不知道，不知何人先出手，因時間太久」（見
    同上卷第38頁）；嗣改稱：「時間太久，我忘記」（見同上
    頁）；再改稱：「大概是我先拿棍子打被告」（見同上頁）
    ；繼改稱：「可能是被告過來打我，我就拿棍子打他」等語
    （見同上卷第39頁），對於其右眼傷勢之成因，交代不明。
    尤以審判長再度諭知證人具結義務及偽證處罰之規定後，經
    訊以：「你的眼睛是如何受傷的？」時，其答以：「我不知
    道是被告用手打我，還是在搶棍子時弄到」等語（見本院卷
    第40頁），實與其警詢、偵查時之指訴內容相異。則被害人
    前述於警詢、偵查中之指訴情節是否屬實，實不能無疑。
  (4)尤以被害人經審判長再度諭知具結義務後，尚證稱：其於警
    詢時指稱被告毆打其右眼，係因與被告吵架不睦而隨口講講
    等語（見同上頁），亦與一般常情不相悖離，是被害人實有
    可能基於意氣，而指稱被告故意毆打被害人。
  (5)況且，由被害人受傷之相片8幀觀之（見警卷第18頁至21頁
    ），被害人右眼外圍受有瘀傷，且由左上至右下方向呈細長
    狀，並非塊狀瘀傷，亦與被害人指稱遭被告徒手毆打右眼乙
    情，不相符合，益見被害人指稱遭被告毆傷右眼乙情，顯有
    重大瑕疵。
  (三)綜上，依本院直接接觸證人後，對證言憑信性之審酌結果，
    認被害人於本院直接審理之前（警詢、偵查中）所為之供述
    ，顯有重大瑕疵而不足採信。又被告抗辯因被害人持鋤頭柄
    毆打伊，伊防衛自己而搶拉鋤頭柄，不慎造成被害人右眼傷
    害乙情，復與(1)被害人指訴其持鋤頭柄欲擊打被告之情節、
    (2)被告受有右顳腫脹、左顳腫脹、背部瘀傷、左手腕擦傷、
    右手背瘀傷之傷害（有行政院衛生署朴子醫院傷害診斷書1
    紙、照片2幀附於警卷可佐）、(3)被害人右眼外圍呈細長狀
    瘀傷之傷勢（有前揭被害人受傷照片可按）等節，均互核一
    致，應認可信。
五、依前所述，公訴人所舉診斷證明書及被害人受傷照片，僅能
    證明被告受有右眼視能喪失之重傷害事實，尚不足證明前揭
    傷害即係被告故意傷害所致。而公訴人對於被害人右眼重傷
    害之成因，僅舉被害人之指訴為證，被害人之指訴復有前揭
    瑕疵，且與卷附照片所示傷勢不相符合，概如前述，自難遽
    採為論罪科刑之根據。本件公訴人所舉事證既無從說服本院
    形成被告有罪之心證，依上揭法條規定及說明，自應為被告
    無罪判決之諭知。
六、另按法院不得就未經起訴之犯罪事實審判，而諭知科刑之判
    決得變更檢察官所引應適用之法條者，亦應以起訴之事實為
    限，刑事訴訟法第268條、第300條分別定有明文。再上開規
    定所指得就起訴之犯罪事實，變更檢察官所引應適用之法條
    者，係指法院得在不變更起訴之犯罪事實範圍內，自由認定
    事實及適用法律而言。本件檢察官起訴，係認定被告基於傷
    害之故意，徒手毆打被害人右眼，致被害人受重傷，而有故
    意傷害致重傷之事實，此與刑法第284條第1項後段所規定之
    過失傷害致重傷害罪，其重傷害結果係出於行為人之過失傷
    害行為者，截然不同，要無事實同一之可言，本院無從變更
    起訴法條而為裁判（最高法院53年臺非字第50號判例、92年
    臺上字第2001號判決意旨參照），附予敘明。
七、據上論斷，應依刑事訴訟法第301條第1項，判決如主文。
中    華    民    國    95    年    4    月    20    日
                  刑事第一庭審判長法  官  許進國
                                  法  官  張道周
                                  法  官  鄧晴馨
上列正本證明與原本無異。
如不服本判決，應於判決送達後10日內向本院提出上訴狀（應附
繕本）。告訴人或被害人如對於本判決不服者，應具備理由請求
檢察官上訴，其上訴期間之計算係以檢察官收受判決正本之日期
為準。
中    華    民    國    95    年    4    月    20    日
                                  書記官  陳慶時


司法院資訊處製作；財團法人民間司法改革基金會備份。
